【裁判字號】    98,聲判,94
【裁判日期】    981230
【裁判案由】    聲請交付審判
【裁判全文】
臺灣臺中地方法院刑事裁定              98年度聲判字第94號
聲  請  人
即告訴 人   乙○○
代  理  人  林春祥律師
被      告  丙○○
            甲○○
上列聲請人因告訴被告等犯妨害自由等案件，不服臺灣高等法院
臺中分院檢察署檢察長駁回再議之處分（98年度上聲議字第2060
號），聲請交付審判，本院裁定如下：
    主  文
聲請駁回。
    理  由
一、聲請交付審判意旨略以：
  (一)被告丙○○因放高利貸予告訴人乙○○之子陳科呈，告訴人
    獲悉後曾代為清償，並勸丙○○日後不要再貸予陳科呈，不
    料丙○○貪圖高利又貸款予陳科呈未獲清償，即轉向告訴人
    索討，告訴人表示前已勸阻在先，不再負責，當時丙○○即
    向告訴人揚言要占用告訴人之地下停車位，並將地下停車庫
    大門門鎖換新，使告訴人無法停車，丙○○則始終占用告訴
    人之停車位，其竊佔事實已極灼然。
  (二)告訴人所有大墩十街一七九號一至三樓住宅，該棟大樓一樓
    設有鐵門，欲進入大樓需備大門門鎖鑰匙，每戶一支，不料
    被告等基於妨害自由之犯意聯絡，故意妨害告訴人進入大樓
    ，將門鎖更換，使告訴人無法進入一樓，告訴人向被告等索
    取鑰匙，亦遭被告等拒絕，妨害告訴人行使權利，迨告訴人
    向大樓其他住戶借用鑰匙進入，被告獲悉後即再更換門鎖，
    必使告訴人無法進入，有證人即里長及鄰居可證，其等共同
    以強暴方法妨害告訴人行使權利，犯行至為明確，原檢察官
    未傳訊里長等證人，匆促不起訴，顯有失當。
  (三)被告丙○○住四樓，竟基於毀損之犯意，往其四樓地板鑽孔
    ，後以鹽酸或化學物品腐壞水泥地板，致告訴人三樓天花板
    腐壞滴水，亦有滴往三樓之泥灰可證，原檢察官亦疏未勘驗
    現場及將水泥灰送驗，偵查顯有未備。
  (四)被告僅因放高利貸予告訴人之子未獲清償，要求告訴人代為
    清償遭告訴人拒絕，即蓄意妨害告訴人行使權利，更換告訴
    人唯一進入大樓門鎖，以強暴方法使告訴人不能進住一樓至
    三樓，迨告訴人請求其他住戶開門。被告獲悉告訴人能進入
    後，再度更換門鎖，連續使告訴人不能進，蓄意妨害告訴人
    行使權利，至為灼然。
  (五)被告雖辯稱換鎖未能聯絡告訴人云云，惟大樓尚有其他住戶
    ，均能聯絡告訴人，亦可將鑰匙託其他住戶保管，轉交告訴
    人，何以均未通知及交保管？何以獲悉告訴人能進入後，再
    度更換門鎖？其意圖阻止告訴人進入，灼然甚明。而地下停
    車場亦設有門鎖，被告丙○○事先揚言占用在先，更換門鎖
    後為使告訴人不能使用停車位，意圖為自己不法之利益，竊
    佔為己用，其竊佔罪證亦極明確。該棟大樓使用時間不久，
    若為漏水應會在裝設水管處，何以在被告所在四樓地板、告
    訴人三樓天花板漏水，且由天花板掉下之水泥灰泡沫，有藥
    水味，顯見係鹽酸或其他化學藥品腐蝕。被告因向告訴人索
    討告訴人之子積欠之貸款未能如願，即對告訴人再三報復，
    其所辯均為卸責之詞。
  (六)為此聲請交付，狀請鈞院鑒核。
二、按告訴人不服上級法院檢察署檢察長或檢察總長認再議為無
    理由而駁回之處分者，得於接受處分書後十日內委任律師提
    出理由狀，向該管第一審法院聲請交付審判。法院認為交付
    審判之聲請不合法或無理由者，應駁回之，刑事訴訟法第二
    百五十八條之一、第二百五十八條之三第二項前段分別定有
    明文。查本件聲請人乙○○以被告丙○○、甲○○二人涉犯
    竊佔、強制等罪嫌，向臺灣臺中地方法院檢察署檢察官提出
    告訴，經該檢察署檢察官於九十八年九月四日以九十八年度
    偵字第五九七二號為不起訴處分後，聲請人不服，聲請再議
    ，再經臺灣高等法院臺中分院檢察署檢察長以再議為無理由
    而駁回再議，此有臺灣高等法院臺中分院檢察署於九十八年
    十月十四日以九十八年度上聲議字第二０六０號處分書在卷
    可稽。而聲請人於九十八年十月十九日收受上開再議駁回處
    分書，於同年月二十八日委任林春祥律師向本院聲請交付審
    判等情，有送達證書一紙附於臺灣高等法院臺中分院檢察署
    上開案卷與刑事交付審判聲請狀一份附於本院卷可稽，核其
    聲請交付審判之程式並無不合而為適法，合先敘明。
三、另按刑事訴訟法於九十一年二月八日經修正公布，新增上述
    第258條之1規定，此乃對於「檢察官不起訴或緩起訴裁量權
    」制衡之一種外部監督機制，此時，法院僅在就檢察官所為
    不起訴或緩起訴之處分是否正確加以審查，以防止檢察機關
    濫權，依此立法精神，法院就聲請交付審判案件之審查，所
    謂「得為必要之調查」，其調查證據之範圍，自應以偵查中
    曾顯現之證據為限，不可就告訴人新提出之證據再為調查，
    亦不可蒐集偵查卷以外之證據。又依新修正刑事訴訟法第二
    百六十條對於不起訴處分已確定或緩起訴處分期滿未經撤銷
    者得再行起訴之規定，其立法理由說明，本條所謂不起訴處
    分已確定者，係包括「聲請法院交付審判復經駁回者」之情
    形在內，則法院就聲請交付審判案件之審查，所謂「得為必
    要之調查」，其調查證據範圍，自更應以偵查中曾顯現之證
    據為限，不得就告訴人新提出之證據再為調查，亦不可蒐集
    偵查卷以外之證據，否則，將與刑事訴訟法第二百六十條之
    再行起訴規定，混淆不清，合先敘明。
四、經查：
  (一)聲請人乙○○原告訴意旨略以：被告丙○○、甲○○於九十
    七年十一月十四日，共同基於妨害自由之犯意聯絡，將臺中
    市南屯區○○○街一七九號大樓之大門門鎖予以更換，又加
    裝電梯控制開關，而未通知該大樓一至三樓之住戶即聲請人
    。而被告丙○○又於同年十二月一日，意圖為自己不法之利
    益，將所有之自用小客車停入聲請人所有之地下停車場車位
    中，且又於同年十二月十四日，基於毀損之犯意，毀損該棟
    大樓，造成該大樓三樓與四樓間之天花板漏水並產生壁癌。
    因認被告丙○○、甲○○共同涉犯刑法之妨害自由罪嫌；被
    告丙○○另涉犯刑法之竊佔（告訴及報告意旨誤為侵占）、
    毀損等罪嫌。
  (二)臺灣臺中地方法院檢察署檢察官不起訴處分意旨略以：被告
    丙○○、甲○○二人均堅詞否認上情。被告丙○○、甲○○
    各辯稱：九十七年間是因為颱風來襲以致電梯泡水壞掉，後
    來才決定進行修繕，並更換本件大樓之大門門鎖及電梯磁鈕
    ，此時並有嘗試聯絡聲請人，因為多些人分攤費用可以減輕
    大家的負擔，但因為聲請人及其子已先、後搬走，聯絡不上
    等語。被告丙○○另辯稱：雖然有將汽車停到聲請人之車位
    ，但只是暫停一下；而聲請人家中壁癌產生之原因，當係房
    屋老舊之緣故，因為伊之家中亦有壁癌、漏水之情形等語。
    經查：
  1.聲請人於偵查中指稱：臺中市南屯區○○○街一七九號之一
    至三樓均為其所有，一樓由自己使用，二樓租給其兒子開公
    司，三樓租給別人使用，後來一樓也租給其兒子開飲料店；
    聲請人平常並未住在臺中市○○○街之住處，九十七年至九
    十八年間都住在嘉義；搬遷時，並未留下聯絡電話給其他住
    戶，但聲請人覺得以前負責收取該大樓之電梯管理費，其他
    住戶應該知道電話；該大樓之門鎖及電梯磁鈕更換後，並未
    向大樓住戶反應必須給新的鑰匙及磁鈕，因為大樓住戶並未
    通知要更換這些東西；一至三樓住處，各層樓都是各自獨立
    ，內部並未私設樓梯，但一樓有通道可以通往公用樓梯，不
    用經過大門等語。由此可知，聲請人既自陳並未留下聯絡方
    式，又未向被告等索取新的大門鑰匙及磁鈕，則被告等辯稱
    更換電梯磁鈕及大門門鎖時，有嘗試聯絡聲請人，但聯絡不
    上等情，尚非不可採信。況聲請人既擁有該住處大樓一至三
    樓之所有權，而一、二樓又是租給自己之兒子，則聲請人可
    藉由一樓通道通往公用樓梯，縱使更換大樓門鎖及磁鈕，亦
    未妨害聲請人行使權利，乃屬甚明。
  2.其次，聲請人雖持停車場照片以證明被告丙○○將自用小客
    車停放在其車位，而認被告丙○○涉有竊佔罪嫌。然被告丙○○縱於聲請人拍照時將車輛停放在聲請人之車位上，然除
    此之外，別無利用其他支配該停車位之方式為佔用。亦即被
    告丙○○並未在伊駕駛之車輛離開聲請人之停車位時，有以
    豎立三角錐、或在該停車位上書寫表彰為其所佔有之文字等
    情，是被告丙○○在未使用聲請人之該車位時，該車位仍屬
    開放使用之狀態，他人仍得加以使用，應未達到支配他人不
    動產並排除他人權利之行使程度。是被告丙○○之行為，核
    與刑法第三百二十條第二項竊佔罪之構成要件有間，尚難以
    刑法竊佔罪責相繩，當僅係民法上不當得利之問題。
  3.再聲請人認為三樓住處所生之天花板漏水、壁癌等情形，係
    四樓住戶即被告丙○○任意毀損所致，然就此部分，聲請人
    未能提出相關證據證明被告丙○○確有毀損之行為，尚難單
    憑聲請人之指訴，即逕行認定被告丙○○之犯行。此外，復
    查無其他積極證據足認被告等有何告訴意旨所指犯行，應認
    被告二人罪嫌尚有不足，而以該署九十八年度偵字第五九七
    二號為不起訴處分。
  (三)臺灣高等法院臺中分院檢察署檢察官駁回聲請人原再議聲請
    意旨略以：
  1.聲請人已於警詢陳稱「丙○○與甲○○拔除電梯內的三樓及
    三樓的電線，使得按二樓與三樓面板時電梯無反應，使得我
    無法乘坐電梯。我大概是在九十七年十一月十四日在臺中市
    南屯區○○○街一七九號電梯內發現。」、「我不知道丙○○與甲○○於何時更換臺中市○○區○○里○○鄰○○○街
    一七九號大門鎖，我大概於二個月前從嘉義回到臺中拿鑰匙
    要開大門鎖時，無法開啟，才發現臺中市○○區○○里○○
    鄰○○○街一七九號大門鎖遭更換。今日早上（九十七年十
    二月二十九日上午十時許）我再次從嘉義回到臺中拿鑰匙要
    開大門鎖時，仍然無法開啟。」，依上開聲請人所言，縱被
    告等有更換門鎖或使電梯無法在該大樓二、三樓開、關之情
    形，聲請人當時應未在場，係事後得知有上開情形，則尚難
    認被告等有何以強暴、脅迫妨害聲請人行使權利之妨害自由
    情形，核與刑法第三百零四條之構成要件有間。
  2.依照片所示，被告丙○○縱於聲請人拍照時將車輛停放在聲
    請人之車位上，但別無利用其他支配該停車位之方式為佔用
    ，亦即被告丙○○並未在所駕駛車輛離開聲請人之停車位時
    ，以豎立三角錐、或在該停車位上書寫表彰為佔有之文字等
    情，是被告丙○○在未使用聲請人之該車位時，該車位仍屬
    開放使用之狀態，他人仍得加以使用，被告丙○○僅係一時
    停放車輛於該車位，應尚未達到支配他人不動產並排除他人
    權利行使之程度，亦難科以竊佔罪責。
  3.聲請人於警詢時稱：「因我大概於九十七年十二月十四日左
    右，油漆三樓與四樓間的水泥層時，發現有漏水與壁癌現象
    。該臺中市○○區○○里○○鄰○○○街一七九號房屋是我
    興建，我確定該漏水與壁癌處沒有水管，會產生漏水與壁癌
    現象是人為破壞造成的。而丙○○住臺中市○○區○○里○○鄰○○○街一七九號四樓，所以我確定是丙○○所為。所
    以我要對丙○○提出毀損（使三樓與四樓間的水泥層產生漏
    水與壁癌）告訴。」等語。惟警卷所附之照片僅顯示有漏水
    及壁癌情形，未見有鑽孔及灌硫酸或鹽酸水情事，而聲請人
    聲請再議時亦未提出何實證，證明被告丙○○有鑽孔及灌硫
    酸或鹽酸水破壞房屋情形，是聲請人所指尚嫌無據，而以該
    署九十八年度上聲議字第二０六０號駁回聲請人再議之聲請
    在案。
  (四)惟按告訴人之告訴，係以使被告受另按告訴人之告訴，係以
    使被告受刑事訴追為目的，是其陳述是否與事實相符，仍應
    調查其他證據以資審認，必告訴人所述被害情形無瑕疵可指
    ，且就其他方面調查又與事實相符，其供述始足據為判決之
    基礎（最高法院五十二年臺上字第一三００號、三十二年上
    字第六五七號判例意旨）。因之，告訴人之指訴是否可採，
    仍須調查其他積極證據，以查證該指訴是否與事實相符，尚
    難單憑告訴人之指訴，即人罪。又刑法第三百零四條之以脅
    迫妨害人行使權利罪，須以加害或以加害之旨通知他人而使
    人心生畏懼，以影響其意思決定之自由，為其成立要件。若
    無以強暴脅迫妨害人行使權利之積極行為，僅對他人聲請案
    件，表示不受理，尚難以該罪相繩（最高法院七十一年度臺
    非字第八號裁判意旨參照）。再按刑法第三百二十條第二項
    竊佔罪，以意圖為自己或第三人不法之利益，而竊佔他人之
    不動產為構成要件，所謂竊佔他人之不動產，係指在他人不
    知情之間占有他人之不動產而言（最高法院八十二年度臺非
    字第三十八號裁判意旨可資參照）。經查：
  1.本案聲請人告訴意旨雖指稱被告丙○○、甲○○二人於九十
    七年十一月十四日，將臺中市南屯區○○○街一七九號大樓
    之大門門鎖予以更換，加裝電梯控制開關，未通知該大樓一
    至三樓之住戶即聲請人，致聲請人無法進入上開大樓等語。
    惟被告丙○○、甲○○係因於九十七年間，上述建物因颱風
    來襲，電梯泡水損壞進行修繕，而更換該大樓之大門門鎖及
    電梯磁鈕，再因為聲請人及其子皆已搬遷，聲請人復未告知
    其他住戶聯絡方式，無法聯絡聲請人，致聲請人於上述時間
    抵達該大樓時未能進入等節，業據被告二人於警詢、偵查中
    各為供述在卷，並為聲請人於警詢、偵查中所不爭執，復經
    臺灣臺中地方法院檢察署檢察官於不起處分書、臺灣高等法
    院臺中分院檢察署檢察官於處分書內各詳為敘明，是堪認上
    開情節乃屬真實。依此情節，本案被告二人就「將臺中市南
    屯區○○○街一七九號大樓之大門門鎖予以更換，加裝電梯
    控制開關」之作為，既係出於天然災害致受損而需維修更換
    ，復因無法聯繫告訴人始未能通知並交付新的磁鈕，其於主
    觀上即難謂有何「有妨害聲請人行使權利」之犯意，在客觀
    上亦無「以強暴、脅迫之手段，妨害聲請人行使權利」之構
    成要件，被告二人上開所為既與強制罪之構成要件不符，自
    難依該罪論斷。
  2.又刑法第三百二十條第二項之竊佔罪，以意圖為自己或第三
    人不法之利益，而竊佔他人之不動產為構成要件。所謂竊佔
    他人之不動產，係指在他人不知情之間占有他人之不動產而
    言，已如上開所述。本件被告丙○○固曾有使用聲請人車位
    之事實，然依卷附照片，被告丙○○於聲請人拍照時將車輛
    停放在聲請人之車位上仍僅得認定有短暫時間之使用行為，
    在主觀上尚無積極證據足以證明被告丙○○已係屬將聲請人
    停車位據為己有之犯意，於客觀上更無被告丙○○有長時間
    佔用且已實力支配、管理該停車位之事實，是依據上開最高
    法院裁判意旨之說明，被告丙○○偶一使用聲請人車位之所
    為核有民事法不當得利之情況，惟仍與刑法第三百二十條第
    二項竊佔罪之構成要件有別，尚難逕對之科以竊佔罪責。
  3.再查，關於聲請人指訴被告丙○○犯毀損罪部分，聲請人於
    警詢中已陳述稱「因我大概於九十七年十二月十四日左右，
    油漆三樓與四樓間的水泥層時，發現有漏水與壁癌現象。該
    臺中市○○區○○里○○鄰○○○街一七九號房屋是我興建
    ，我確定該漏水與壁癌處沒有水管，會產生漏水與壁癌現象
    是人為破壞造成的。而丙○○住臺中市○○區○○里○○鄰
    ○○○街一七九號四樓，所以我確定是丙○○所為。所以我
    要對丙○○提出毀損（使三樓與四樓間的水泥層產生漏水與
    壁癌）告訴。」等語。惟依警卷所附之照片顯示，聲請人所
    指上開大樓位置雖有漏水及壁癌情形，然並無何遭人鑽孔及
    灌硫酸或鹽酸水之證據存在，就此除聲請人之指訴外，聲請
    人並未提出何實證資以證明被告丙○○確有鑽孔及灌硫酸或
    鹽酸水破壞房屋情形。況聲請人所指之位置亦為被告丙○○
    所使用之四樓樓地板，被告丙○○既仍住居於該大樓四樓內
    ，又何有在大樓四樓樓地板鑽孔、灌硫酸或鹽酸以破壞自己
    處所樓地板導致自己無法住居之可能，是聲請人所指，自與
    一般客觀常情有悖，實不足以採為被告丙○○不利之認定。
  4.末查，聲請人暨其代理人於聲請交付審判狀內所指稱：一被
    告丙○○因放高利貸予告訴人乙○○之子陳科呈、二原承辦
    檢察官未傳喚證人即里長及鄰居到庭為證、三原承辦檢察官
    疏未勘驗現場及將水泥灰送驗、四被告二人又再度更換門鎖
    ，蓄意妨害聲請人行使權利、五被告丙○○因向聲請人之子
    陳科呈催討款項未果，而竊佔上述停車位云云。其中上述一
    、五所指部分，核與本案無關，且聲請人從未於警詢、偵查
    中提出此項證據，核與上述理由三、所指聲請交付審判案件
    之審查，調查證據範圍，以偵查中曾顯現之證據為限之規定
    不符；另於上述二、三所指部分，則屬承辦檢察官偵查作為
    之範籌，聲請人復未於偵查中提出聲請，且此未勘驗現場並
    未影響及原偵查結果之認定，聲請人此之所指，亦無可採；
    至於上述四所指部分，則非屬原不起訴處分書之處分範圍，
    不生聲請交付審判之問題，附此敘明。
  (六)是原檢察官不起訴處分書綜合各節，認定依據卷內所有證據
    資料，本件應不足以證明被告丙○○、甲○○二人犯有竊佔
    、強制等犯行，核屬適正，聲請人所執交付審判之理由所指
    摘檢察官認定事實違反經驗或證據法則，採證疏誤，未能盡
    調查能事云云，尚屬誤會，亦不影響駁回再議處置之正確性
    。
五、綜此，本件上開不起訴處分及駁回再議理由暨事證，既經本
    院調閱上開卷證核閱屬實（臺灣臺中地方法院檢察署九十八
    年度偵字第五九七二號、臺灣高等法院臺中分院檢察署九十
    八年度上聲議字第二０六０號卷宗），且聲請人聲請交付審
    判之理由，已經上開不起訴處分書及駁回再議處分書詳細論
    列說明為不起訴處分及駁回再議聲請之理由，而檢察官為不
    起訴處分及駁回再議聲請之理由，復無任何違背經驗法則、
    論理法則或其他證據法則之情事，本院因認本案並無聲請人
    所指摘不利被告丙○○、甲○○二人之事證未經檢察機關詳
    為調查或斟酌，或不起訴處分書所載理由有何違背經驗法則
    、論理法則或其他證據法則等得據以交付審判之事由存在。
    由是，聲請人聲請交付審判，並無理由，應予駁回。
六、依刑事訴訟法第二百五十八條之三第二項前段，裁定如主文
    。
中    華    民    國    98    年    12    月    30    日
                  刑事第十五庭審判長法  官  江奇峰
                                    法  官  廖純卿
                                    法  官  林學晴
以上正本證明與原本無異。
不得抗告。
                                    書記官  簡雅文
中    華    民    國    98    年    12    月    30    日

司法院資訊處製作；財團法人民間司法改革基金會備份。
